【裁判字號】    88,訴,1547
【裁判日期】    890809
【裁判案由】    業務過失致死
【裁判全文】
臺灣桃園地方法院刑事判決                        八十八年度訴字第一五四七號
    公  訴  人  臺灣桃園地方法院檢察署檢察官
    被      告  甲○○
    選任辯護人  丁○○
右列被告因業務過失致死案件，經檢察官提起公訴（八十八年偵字第七一二三號），
本院判決如左：
        主  文
甲○○無罪。
        理  由
一、公訴意旨略以：甲○○為桃園縣中壢市「壢新醫院」醫師。民國八十五年九月十
    八日晚上二十三時許，梁國書因跌倒頭部受傷、手腳挫傷而感身體不適，經其母
    親及友人丙○○陪同前往壢新醫院急診，由甲○○負責看診，並拍攝梁國書頭部
    Ｘ光照片二張。而依上開頭部Ｘ光片顯示，於頭部正面像，有不正常裂縫于近正
    中線處左側之骨折現象，于末端並有平行小裂縫，以甲○○之醫師專業及傷患主
    訴為跌倒，曾在家中嘔吐一次，感覺累及不舒服，頭部併有外傷等情況觀之，甲
    ○○本應對於梁國書頭部Ｘ光片顯示之該條不正常裂縫究係如何產生？是骨折亦
    或顱骨矢狀縫合部位？有無可能引發顱內出血等狀況，盡主治醫師應盡之注意及
    觀察義務，且以當時之主、客觀情況，並無存在不能注意之可能，竟疏未注意，
    未能查覺上開不正常裂縫並非顱骨矢狀縫合部位，致未要求梁國書留院觀察，並
    向梁國書、丙○○及梁母等人告知梁國書頭部僅受外傷未破裂云云，使不具醫學
    專業知識之梁國書等人，誤認無大礙，而帶梁國書返家，甲○○則另交付一紙頭
    部外傷病患注意事項。迄翌日下午一時許，經丙○○發現有呼吸急促之異常現象
    後，緊急將梁國書再送壢新醫院急救，惟梁國書於該日下午一時十八分送達醫院
    時，已因顱內大量出血而測不到其血壓、脈博、呼吸等生命徵象，經急救無效死
    亡。因認甲○○涉有業務過失致人於死之罪嫌。
二、公訴人認被告甲○○醫師涉有業務過失致人於死之罪嫌，係根據死者梁國書在母
    親及友人陪同赴醫院急診時，業經梁國書及親友告知係因跌倒而感到不舒適，並
    表明在家曾嘔吐一次，則依被告之專業知識，不難查覺梁國書頭部正中偏左之裂
    縫係骨折而非顱折骨矢狀縫合處，且若被告當時將死者留院觀察一段時間，當可
    藉由死者之症狀及時發覺被告顱骨骨折，以採取急救措施而避免梁國書死亡等情
況為論據。
三、惟按行為非出於故意或過失者，不罰；行為雖非故意但按其情節應注意，並能注
    意，而不注意者為過失，刑法第十二條第一項及同法第十四條第一項分別定有明
    文。所謂應注意能注意而不注意，係指行為人參與社會活動而對於構成要件結果
    之發生，負有應防止結果發生之注意義務，且依其個人之情況及客觀上存在之情
    事，行為人並能注意防止結果之發生，而不注意而言，換言之，行為人若客觀上
    對於構成要件結果之發生，不負有應注意防止其發生之義務或雖負有應注意之義
    務，但依其個人之能力或客觀上存在之狀況，不能注意防止結果之發生，均不構
    成過失行為之不法內涵，即與過失之要件不符，而不得科以刑罰處遇。
四、本案死者梁國書經台灣高等法院檢察署法醫中心解剖結果：頭皮下有大量出血尤
    其是額頭部，顱骨有骨折于正中線偏左約二十公分，于末端並有平行小裂縫，腦
    膜血管有一○○公撮之蜘蛛膜下腔及硬腦膜下出血，實質內有滑動性挫傷于兩側
    額底葉並有右側腦室出血，係因跌倒造成顱骨骨折而硬腦膜下及蜘蛛網膜下腔出
    血致死，有該中心八五高檢醫鑑字第八六○號鑑定書附卷可考，而死者梁國書死
    亡時間為八十五年九月十九日下午二時許，其生前即前一日晚間十一時許曾因跌
    倒受傷至壢新醫院急診，由被告甲○○醫師主治，業據被告坦承於卷，並有病歷
    表可稽，是被告甲○○就梁國書之死亡結果，客觀上負有應防止該結果發生之注
    意義務，洵無庸義。次應審究者，則為依被告甲○○醫師個人之能力及當時客觀
    存在之情況，是否能注意而不注意。經查，被告甲○○醫師並非神經外科專科醫
    師，故本件經行政院衛生署醫事審議委員會四次鑑定結果咸認死者顱骨骨折部位
    ，因與顱骨矢狀縫合靠近，則依被告之專業知識，實難期待其得以發現該骨折，
    有前引醫事審議委員會四次鑑定書在卷可稽。再查，死者至醫院求診過程其身體
    、精神狀況，訊據被告甲○○醫師供稱：「有詢及如何發生，他沒說什麼，只說
    有跌倒、擦傷、累累的不舒服，梁國書當時額頭、四肢有些擦傷、神智清醒、瞳
    孔反應正常，無嘔吐現象，但梁國書在急診室時有說他在家中有嘔吐一次」等語
    ，核與當時與被告一同值班之護士姜慧貞於死者梁國書之父親乙○○向壢新醫院
    訴請損害賠償之民事事件審理時證稱：「死者自己走進，家屬陪同，他自己說話
    ，意識清楚」「在急診室內三十分鐘，死者意識很清醒，沒有嘔吐之現象」等語
    相符，有該次審理之民事審判筆錄可稽，且依陪同死者至醫院求診之證人丙○○
    之供述：「八十五年九月十八日晚上八時許，梁國書來找我，說他頭很痛，說他
    跌倒，我看他怪怪的，因他有吸海洛因，所以我開車帶他去找他母親，他母親用
    萬金油擦他的頭，他有吐，他母親說不行，便帶他們至醫院」「到醫院後有照Ｘ
    光，醫生說頭骨沒什麼異常，只是怕有腦震盪現象，他母親要求回家，主要是因
    為梁國書有吸毒，且醫師沒有要求留院觀察，遂帶梁國書回家，半小時後到他父
    親家，他自己開車門，自己下車回他父親家，隔天早上七時許自己來到我家，看
    起來很累，說話還很正常，說要休息，我便找房間給他睡，並要中午時叫他起床
    吃藥」等語，則死者梁國書自八十五年九月十八日晚上十一時到醫院就診，在醫
    院診治約三十分鐘後離去，迄隔日即同年九月十九日早上七時許尚能自行從父親
    住處至證人丙○○處休息，足見死者自到醫院就診起至隔日早上至友人丙○○處
    休息止，共經八小時，其意識均屬清醒正常，再佐以前引解剖報告記載：死者之
    頭部無明顯外傷，則依被告庭呈之醫學文獻〡基礎外科學第一百四十頁圖示之頭
    部創傷患者的處理流程：患者症狀清醒、無嚴重的頭皮撕裂傷或血腫、失憶短於
    十分鐘時，其處理方式為出院回家休息並告知注意事項，若無旁人可提供照顧，
    建議住院觀察。被告甲○○醫師之處置並無不當之處，此經行政院醫事審議委員
    第四次鑑定，亦與本院為相同之見解，有該次鑑定意見書附卷可稽。再退步言之
    ，死者果有留院觀察，惟因其至隔日早上七時許起床後，意識仍然清醒，則被告
    處此客觀存在之情境，當同認死者無繼續留院觀察之必要，而准予出院，亦即被
    告縱使盡其注意能力，將死者留院觀察亦難期待其可從當時客觀存在之狀況，判
    斷死者有臚內出血之徵候。是綜上所述，被告對於死者梁國書於生前之求診，在
    客觀上固有防止其發生死亡結果之注意義務，惟因其非外科神經之專科醫師，不
    能察覺死者臚骨骨折，且依當時客觀上死者生前所顯現之症狀，亦不能苛責被告
    能注意死者之臚內已然出血，又被告當時相應採取之措施亦符合醫學上之要求，
    從而被告之行為，核與前述過失之構成要件不符，爰應為其無罪之諭知。
據上論斷，應依刑事訴訟法第三百零一條第一項，判決如主文。
本案經檢察官魏雯祈到庭執行職務。
中      華      民      國      八十九    年    八  月    九      日
                                臺灣桃園地方法院刑事第一庭
                                      法  官  潘  政  宏
右正本證明與原本無異。
如不服本判決，應於判決送達後十日內向本院提出上訴狀( 應附繕本 )，上訴於
臺灣高等法院。
                                       書記官   蔡  春  榮
中        華        民        國   八十九   年   八   月    十一    日


司法院資訊處製作；財團法人民間司法改革基金會備份。
